臺灣新竹地方法院刑事判決　　　　　　99年度交簡上字第29號
上　訴　人　臺灣新竹地方法院檢察署檢察官
上　訴　人
即　被　告　廖陳旺
　　　　　　林家立
上列上訴人等因業務過失傷害等案件，均不服本院中華民國99年
4月9日98年度竹北交簡字第667號第一審刑事簡易判決（聲請簡
易判決處刑案號：臺灣新竹地方法院檢察署98年度調偵字第94號
），提起上訴，本院管轄之第二審合議庭判決如下：
    主  文
原判決關於林家立部分撤銷。
林家立犯業務過失傷害罪，處拘役伍拾日，如易科罰金，以新臺
幣壹仟元折算壹日。
其餘上訴駁回。
    事  實
一、林家立為芎林煤氣行駕駛，日常以駕駛小貨車運送瓦斯為業
    ，為從事業務之人。林家立於民國98年2月24日下午2時20分
    ，駕駛車牌號碼9P－4081號自用小貨車，自新竹縣新豐鄉○
    ○○道路由西向東往湖口鄉方向行駛，行經新竹縣新豐鄉瑞
    興村9鄰169號前（為劃有雙黃實線之路段），適有同向後方
    由廖陳旺駕駛車牌號碼8972－RN號自用小貨車亦行經該處。
    林家立原應注意行車左轉彎時，應先顯示車輛前後之左邊方
    向燈光，卻未顯示。廖陳旺復未依規定於雙黃實線超越同一
    車道之前車。被告林家立所駕駛之小貨車與被告廖陳旺所駕
    駛之自用小貨車於新竹縣新豐鄉瑞興村9鄰169號前發生碰撞
    。廖陳旺因而受有頭部外傷疑腦震盪、頸部損傷合併右上肢
    體酸麻、右手、右腳擦挫傷之傷害，林家立因而受有頭皮撕
    裂傷1公分之傷害。林家立、廖陳旺於警員前往醫院處理時
    在場，並當場向現場處理事故之員警承認為肇事人。
二、案經廖陳旺、林家立訴由新竹縣政府警察局竹北分局報告臺
    灣新竹地方法院檢察署檢察官偵查聲請簡易判決處刑。
    理  由
壹、程序部分：
    本院認定事實所引用之下列卷證資料（包含供述證據、文書
    證據等證據），並無證據證明係公務員違背法定程序所取得
    ，且被告、檢察官於本院準備程序、審判期日中對於提示之
    卷證，就證據能力均未表示爭執，迄至言詞辯論終結前亦未
    再聲明異議，又卷內之文書證據，經核亦無刑事訴訟法第15
    9條之4之顯有不可信之情況與不得作為證據之情形，本院審
    酌上開證據資料製作時之情況，尚無違法不當及證明力明顯
    過低之瑕疵，亦認為以之作為證據應屬適當，是依刑事訴訟
    法第159 條至第159條之5規定，所引用之如下揭所示所有證
    據（包含供述證據、文書證據等證據），均有證據能力，合
    先敘明。
貳、實體部分：
一、訊據上訴人即被告廖陳旺則對於超越前車未按規定而造成本
    件車禍之事實，於本院審理時坦承不諱，另被告林家立對於
    轉彎時並未打方向燈，因而造成與被告廖陳旺所駕駛之車輛
    擦撞之事實，於本院準備程序、審判程序時坦承不諱，復有
    診斷證明書、道路交通事故調查報告表(一)、(二)、道路交通事
    故現場圖、道路交通事故肇事人自首情形紀錄表、現場照片
    12張、天主教耕莘醫院體系財團法人天主教湖口仁慈醫院診
    斷證明書2紙等在卷可稽，被告2人之自白有與之相符之證據
    佐之，應認被告二人自白確與事實相符，
    本件事證明確，被告上開犯行堪以認定，應依法論科。
二、論罪部分：
    核被告林家立所為，係犯刑法第284條第2項前段之業務過失
    傷害罪，被告廖陳旺所為係犯刑法第284條第1項前段之過失
    傷害罪。被告林家立、廖陳旺於肇事後在未有職司偵查權之
    公務員發覺前，在肇事現場向前來處理之員警表示為本件車
    禍肇事人，並願意接受形式訴追程序，有新竹縣警察局道路
    交通事故肇事人自首情形紀錄表在卷可稽，被告二人所為符
    合自首之要件，均應依刑法第62條前段減輕其刑。
三、撤銷原審判決關於被告林家立部分之理由及科刑：
    原審認本件被告林家立所為業務過失傷害犯行事證明確，予
    以論罪科刑，固非無見。惟查：
（一）檢察官依告訴人即被告廖陳旺之請求上訴略以：告訴人廖
      陳旺因本件車禍所受傷勢較被告林家立嚴重，且被告林家
      立於警詢時還隱匿其為打方向燈貿然左轉之事實，原審判
      處被告林家立與告訴人廖陳旺拘役30日之相同刑度，輕重
      顯然失衡，另原審未查明告訴人是否已達「其他於身體或
      健康，有重大不治或難治之傷害」之重傷程度等語，本院
      認為檢察官之上訴為有理由。原審判決有上開未審酌之處
      ，應由本院將原審判決撤銷，依法改判。
（二）關於本件被告二人之過失程度比例及量刑之認定：按道路
      交通安全規則第91條第1項第2款規定：行車遇有左轉彎時
      ，應先顯示車輛前後之左邊方向燈光，或由駕駛人表示左
      臂平伸，手掌向下之手勢。另按道路交通安全規則第101
      條第1項第3款規定：汽車超車及讓車時，欲超越同一車道
      之前車時，須先按鳴喇叭二單響或變換燈光一次，但不得
      連續密集按鳴喇叭或變換燈光迫使前車允讓。又道路交通
      標誌標線號誌設置規則第149條第1項第八款：雙黃實線設
      於路段中，用以分隔對向車道，並雙向禁止超車、跨越或
      迴轉。又刑法上所謂業務，係指反覆同種類之行為為目的
      之社會活動而言。從事業務之人，對於一定危險之認識能
      力較常人為高，故課以較高之注意義務。就汽車駕駛人之
      駕駛業務而言，乃隨時可致他人身體、生命於危險之行為
      ，並係具有將該行為繼續，反覆行使之地位之人。因此應
      有經常注意俾免他人於危險之特別注意義務。經查：
    (1)被告林家立既以駕駛小貨車運送瓦斯為業，駕駛汽車乃屬
      基於其以駕駛汽車為業之社會地位，反覆同種類行為為目
      的之社會活動之一，自應負業務上注意義務。繼而，被告
      林家立對於行車左轉彎時，應先顯示車輛前後之左邊方向
      燈光，卻未顯示任意左轉，被告林家立此駕駛行為易造成
      後方車輛對於前方車輛行駛行為之不可預測性，造成於慣
      性駕駛下措手不及無法採取對應措施，此行為對於其餘用
      路人之安全危害甚大，此乃行車之基本常識，而被告林家
      立身為法律上課以義務較高之人更應注意之，是被告林家
      立有違規左轉之過失行為應可認定之，且此一過失行為之
      嚴重性自不待言。
    (2)另被告廖陳旺自承本件超車時並未依照規定（見本院卷第
      119頁、142頁），雖被告廖陳旺於本院供述：被告林家立
      當時的車子在我右邊，我看到他車子慢慢的，所以我就加
      速從他旁邊超過去，而且我有按喇叭等語（見本院卷第14
      2頁），然被告廖陳旺於本院民事庭開庭時卻陳稱我原本
      在林家立車子後面一點點，我加速要超過他的車子，兩車
      並行的時候，林家立好像不要我超過他的車子，就加速並
      左轉、、等語（見本院卷第123頁所附民事庭言詞辯論筆
      錄），被告廖陳旺於民事庭開庭時並未提及曾經鳴按喇叭
      ，且依證人鄭振柱於民事庭證述：在沒有發生車禍之前，
      瓦斯車（指被告林家立所駕駛之車輛）在原告的貨車右前
      一點，幾乎快要並行，瓦斯車突然沒有打方向燈急速左轉
      ，當地沒有交通號誌等語（見本院卷第123 頁所附民事庭
      言詞辯論筆錄），證人亦未提及被告廖陳旺曾經鳴按喇叭
      ，被告廖陳旺於本院供稱曾經鳴按喇叭應係犯後為迴護自
      己之說詞，可認被告廖陳旺於左轉時並未依規定按鳴喇叭
      二單響或變換燈光一次，況依現場照片所示該事故路段乃
      雙黃實線路段（98年度偵字第2658號偵查卷第29、30頁）
      ，依規定雙黃實線路段為禁止超車路段，被告廖陳旺行駛
      於此一雙向單線之雙黃實線路段仍執意違規超車，其不僅
      對於前方車輛且對於對向車輛所造成之危險性甚大，被告
      被告廖陳旺此一違規超車之行為過失程度亦屬重大。
    (3)依據被告林家立違規左轉對於後方車輛造成之不可預測性
      及其他用路人所造成之危害性甚為重大，而被告廖陳旺於
      禁止超車路段仍執意超車，其對於對向車輛以及前方車輛
      所造成之為害性亦甚為嚴重，被告二人對於本件車禍之過
      失程度相當，應認二人過失程度各半。
    (4)本院認原判決認被告林家立所為係犯業務過失傷害罪、被
      告廖陳旺所犯過失傷害並各處以拘役30日，如易科罰金以
      新台幣1000元折算1日固非無據，然經經斟酌被告二人對
      於本件車禍之比例各半，被告二人雖然過失程度各半，然
      被告林家立所涉為刑法第284條第2項之罪責，立法目的本
      欲課以從事業務之人較重之注意責任，是被告二人之罪責
      應有所區別，原審認定被告二人為相同刑度之量處，雖有
      其考量，然因被告二人被課以義務既有所不同，二罪之法
      定刑亦有高低差別，量刑亦應有所區別，方不致於輕重失
      衡。原審判決既有此未及考量之處，應由本院管轄之第二
      審合議庭予以撤銷改判。
（三）另有關告訴人廖陳旺主張本件所受傷勢究竟為何？以及本
      件所受傷勢是否構成刑法上重傷之認定：
    (1)本件告訴人廖陳旺所受傷害是否業已構成「重傷」，應依
      刑法第10條第4項第6款之「其他於身體或健康，有重大不
      治或難治之傷害」關於重傷之規定認定之，合先敘明。經
      查：本件告訴人廖陳旺因被告林家立之過失行為受有頭部
      外傷疑腦震盪、頸部損傷合併右上肢體酸麻、右手、右腳
      擦挫傷之傷害，此有告訴人提出財團法人天主教湖口仁慈
      醫院乙種診斷證明書1紙（見98年度偵字第2658號卷第19
      頁）在卷可稽，此份診斷證明書乃車禍發生後一週內所診
      斷及開立之診斷證明書，該證明書所判別之傷勢情況應最
      接近實際狀況，而依上開診斷證明書尚無從得悉告訴人廖
      陳旺因本件車禍所受上開傷害，已達「其他於身體或健康
      ，有重大不治或難治之傷害」之程度。
    (2)雖告訴人廖陳旺於提出上訴時另提出天成醫院於98年10月
      7日所開立之診斷證明書主張因本件車禍並造成「頸椎外
      傷及腰椎外傷、頸椎及腰椎神經壓迫病變」等傷勢，然此
      一診斷證明書乃於車禍發生後5個月提出，距離車禍發生
      已有一段時間，況告訴人廖陳旺於本件車禍後3個月（即
      同年5月1日）另發生駕駛貨車與他人發生追撞之車禍事故
      ，該車禍案件中告訴人廖陳旺亦曾提出天成醫院於99年5
      月5日診斷證明書一紙（見桃園地方法院檢察署99年他字
      第2845號偵查卷第60頁），依該診斷證明書中所載：「頸
      椎外傷及腰椎外傷、頸椎及腰椎神經壓迫病變」等語，同
      一傷勢告訴人廖陳旺分別於本案及他案中提出，是其與本
      案車禍發生之因果關係認定容有疑義；再者，依桃園地方
      法院檢察署檢察官不起訴處分書所載「被告吳孟桓於民國
      98 年5月1日晚間，駕駛車號車號3578-UZ自用小客車，沿
      國道1號高速公路往南行駛，嗣於當日晚間10時19分許，
      因油料用完，停在行經國道1號高速公路南向36公里500公
      尺台北縣泰山鄉路段上，並委請拖吊車業者到場處理，且
      應在故障車後方100公尺處擺放三角交通椎，且依當時情
      形，亦無不能注意之情事，適有告訴人廖陳旺駕駛車號89
      72-RN自用小貨車，自同向後方駛來，撞擊被告之故障自
      小客車，造成告訴人受有頸椎及腰椎外傷、頸椎及腰椎神
      經壓迫病變等傷害。」等語（詳見台灣桃園地方法院檢察
      署檢察官99年度偵字第20869號不起訴處分書），另經告
      訴人廖陳旺於該案警詢中供述：「當日大約21時許從建國
      交流道上高速公路往回新竹國興實業有限公司，當天只有
      伊一人在車上」等語（見台灣桃園地方法院檢察署99年度
      他字第2845號偵查卷宗第44頁背面），是告訴人廖陳旺於
      本件車禍發生後3個月尚得獨自一人駕駛自小貨車於高速
      公路上長途行駛，由此一駕駛行為觀看，其於車禍發生後
      獨立駕車並無障礙，因若果有告訴人所指稱之「頸椎及腰
      椎外傷、頸椎及腰椎神經壓迫病變」等傷害，則頸椎及腰
      椎之傷勢勢必會影響其長途駕駛能力，然告訴人卻能正常
      從使長途駕駛行為，是由此一車禍發生後之客觀事實亦可
      合理推論此一傷勢與本件車禍欠缺因果關係。故雖經本院
      依職權函詢天成醫院回函說明告訴人廖陳旺之目前傷勢為
      ：「廖先生至目前行動仍需使用2支柺杖，就臨床症狀屬
      無法完全治癒；而其減損情形尚無法評估」之天成醫院
      100 年01月17日天成事字第100011700號函（見本院卷第6
      頁、第69頁）在卷可佐，惟如前所述，告訴人廖陳旺此一
      傷勢與本件車禍行為尚無法認定具有因果關係，故本件被
      告林家立所犯，僅得認定該當普通業務傷害，附此敘明。
（四）本院審酌被告林家立轉彎時未顯示方向燈之過失行為為本
      件車禍肇事原因之一，其過失程度非輕，其知識程度、生
      活狀況、犯罪對於告訴人身體上、精神上所生之危害、迄
      未與告訴人達成和解，犯罪後之態度，以及本件告訴人廖
      陳旺於本件車禍事故之過失程度亦屬重大等一切情狀，量
      處如主文第二項所示之刑，並依刑法第41條第1項前段諭
      知易科罰金折算標準，以資懲儆。
四、其餘上訴駁回之理由：
    原審認被告廖陳旺係犯刑法第284條第1項前段之過失傷害罪
    ，適用刑事訴訟法第449條第1項但書、第454條第2項，刑法
    第284條第1項前段、第41條第1項、第62條前段，刑法施行
    法第1條之1第1項、第2項，逕以簡易判決處刑，並量處拘役
    30日，如易科罰金，以新臺幣1000元折算1日。經核原審認
    事用法均無違誤，所量刑度亦稱妥適，應予維持。被告廖陳
    旺上訴認為原審對其量刑失當，提起上訴請求撤銷改判等語
    ，並無足取，其上訴為無理由，應予駁回。
據上論斷，應依刑事訴訟法第455條之1第1項、第3項、第369條
第1項前段、第364條、第368條、第299條第1項前段，刑法第284
條第1項前段、第2項前段、第41條第1項前段、第62條前段，刑
法施行法第1條之1第1項、第2項前段，判決如主文。
本案經檢察官邱宇謙到庭執行職務。
中    華    民    國   100    年    6     月    10    日
                  刑事第五庭  審判長法  官  黃美盈
                                    法  官  蔡川富
                                    法  官  李毓華
以上正本證明與原本無異。
不得上訴。
中    華    民    國   100    年    6     月    10    日
                                    書記官  陳美利
附錄本案論罪科刑法條全文：
刑法第284條
因過失傷害人者，處6月以下有期徒刑、拘役或500元以下罰金，
致重傷者，處1年以下有期徒刑、拘役或500元以下罰金。
從事業務之人，因業務上之過失傷害人者，處1 年以下有期徒刑
、拘役或1,000 元以下罰金，致重傷者，處3 年以下有期徒刑、
拘役或2,000 元以下罰金。